ACORDAO-COMPLETO-2386751

ACÓRDÃO 459/2020 ATA 1/2020 - SEGUNDA CÂMARA

VISTO, relatado e discutido o ato de aposentadoria de David José de Salles Moraes, ex-servidor da Universidade Federal do Rio de Janeiro.
ACORDAM os ministros do Tribunal de Contas da União, reunidos em sessão da 2ª Câmara, ante as razões expostas pela relatora, e com fundamento nos arts. 71, incisos III e IX, da Constituição Federal de 1988, 1º, inciso V, 39, inciso II, e 45 da Lei 8.443/1992, 1º, inciso VIII, 259, inciso II, e 262 do Regimento Interno, 8º da Resolução TCU 206/2007 e 19 da Instrução Normativa TCU 78/2018, bem como na súmula TCU 106, em: 
9.1. considerar ilegal o ato de aposentadoria de David José de Salles Moraes e negar-lhe registro;
9.2. dispensar a reposição das importâncias indevidamente recebidas de boa-fé pelo beneficiário até a data da notificação desta deliberação à unidade jurisdicionada;
9.3. determinar à Universidade Federal do Rio de Janeiro que:
9.3.1. no prazo de 15 (quinze) dias, a contar da ciência desta deliberação, cesse pagamentos decorrentes do ato impugnado, sob pena de ressarcimento das quantias pagas indevidamente e responsabilização solidária da autoridade competente;
9.3.2. emita novo ato de concessão, livre das irregularidades apontadas, incluindo a proporcionalização dos proventos do inativo à razão de 27/35 avos;
9.3.3. comunique ao interessado a deliberação deste Tribunal e o alerte de que o efeito suspensivo proveniente de eventual interposição de recursos no TCU não o eximirá da devolução dos valores indevidamente recebidos após a notificação, em caso de desprovimento dos apelos;
9.3.4. no prazo de 30 (trinta) dias, a partir da ciência deste acórdão, encaminhe a este Tribunal, por cópia, comprovante da data em que o interessado dele tomar conhecimento.

Ato de aposentadoria com cômputo majorado de tempo de serviço exercido sob condições especiais após a vigência da lei 8.112/1990 para fins de aposentadoria comum.

Segunda Câmara

Universidade Federal do Rio de Janeiro.

3. Interessado: David José de Salles Moraes (CPF XXX.687.767-XX).

13.1. Ministros presentes: Augusto Nardes (na Presidência), Aroldo Cedraz, Raimundo Carreiro e Ana Arraes (Relatora).
13.2. Ministros-Substitutos presentes: Marcos Bemquerer Costa e André Luís de Carvalho.

ANA ARRAES

Trata-se do ato de aposentadoria de David José de Salles Moraes, ex-servidor da Universidade Federal do Rio de Janeiro.
2.	O ato recebeu a seguinte análise no âmbito da Secretaria de Fiscalização de Pessoal - Sefip (peças 27/29) :
“INTRODUÇÃO
1.	Trata-se de ato de concessão de aposentadoria de David Jose de Salles Moraes (CPF XXX.687.767-XX) , ex-servidor da Universidade Federal do Rio de Janeiro.
2.	O ato foi submetido, para fim de registro, à apreciação do Tribunal de Contas da União (TCU) , de acordo com o art. 71, inciso III, da Constituição Federal. O cadastramento e a disponibilização ao TCU ocorreram por intermédio do Sistema de Apreciação e Registro de Atos de Admissão e Concessões, na forma dos arts. 2º, caput e incisos I a VI, e 4º, caput, da Instrução Normativa - TCU 78/2018.
HISTÓRICO
3.	Inicialmente, este processo foi instruído em 2016, com proposta de ilegalidade do ato, em razão do pagamento de parcelas relativas a 3,17% e 28,86% (peça 3) .
4.	Em seguida, o MPTCU opinou pela realização de diligência à UFRJ para que fosse esclarecida a contagem de 8 anos, 1 mês e 1 dia a título de tempo insalubre averbado com base em Mandado de Injunção. Além disso, ressaltou a existência de parcela referente a URP no contracheque do ex-servidor (peça 5) . A Relatora acolheu a proposta do MPTCU e determinou a realização da medida proposta pelo MPTCU (peça 6) .
5.	Assim, esta Unidade Técnica encaminhou o expediente acostado à peça 7 à Universidade. Apesar de devidamente notificada (peças 8 e 10) , a UFRJ não enviou esclarecimentos a esta Corte de Contas.
6.	Destarte, esta Unidade Técnica, tendo em vista a falta de resposta da UFRJ, propôs a aplicação de multa a gestores e a renovação da diligência (peça 12) .
7.	Em despacho, a Ministra-Relatora determinou apenas a reiteração da diligência, nos termos de peça 14.
8.	A referida diligência foi encaminhada, conforme peças 16-17. A resposta da UFRJ está acostada à peça 20.
9.	Após, verificou-se a necessidade de encaminhar oitiva ao interessado (peças 21 e 23) , cujos comprovantes de recebimento estão às peças 22 e 24. O ex-servidor, no entanto, não apresentou resposta.
EXAME TÉCNICO
Dos contracheques atuais
10.	Conforme peça 25, apenas a rubrica relativa a 3,17% permanece nos contracheques do interessado.
11.	Sobre a referida rubrica, esta Unidade Técnica ratifica as informações apresentadas aos parágrafos 7 a 20 da instrução de peça 3.
Da averbação de tempo insalubre
12.	Sobre o assunto, registre-se que, no que se refere à contagem ponderada de tempo prestado em condições insalubres, o entendimento deste Tribunal, firmado no Acórdão 2008/2006-TCU-Plenário, é no sentido de ser possível a contagem de tempo de serviço para concessão de aposentadoria estatutária com o aproveitamento de tempo especial prestado sob condições insalubres, perigosas ou penosas. Assim, o servidor público que exerceu, como celetista, no serviço público, atividades insalubres, penosas ou perigosas, em período anterior à vigência da Lei 8.112/1990, tem direito à contagem especial de tempo de serviço para efeito de aposentadoria. Portanto, a jurisprudência deste Tribunal somente ampara a contagem ponderada de tempo insalubre para fins de aposentadoria daqueles servidores que trabalharam nessas condições antes do advento da Lei 8.112/1990, enquanto estiveram vinculados ao regime celetista.
13.	Além disso, no Acórdão 911/2014-TCU-Plenário, este Tribunal deixou assente que, mesmo observando os parâmetros do Acórdão 2008/2006-TCU-Plenário, a contagem especial de tempo prestado em condições insalubres para servidores ocupantes de cargos de natureza estritamente administrativa (o que não é o caso do ato ora em comento) somente poderá ocorrer se estiver efetivamente demonstrada a existência de risco ou de agentes nocivos à saúde no local de trabalho, devidamente atestado por laudo pericial.
14.	Registre-se que o interessado ocupou o cargo de Auxiliar de Enfermagem, o qual não tem caráter administrativo, e para o qual se vislumbra, de pronto, a condição de insalubridade. 
15.	Assim, houve a averbação de 1 ano e 26 dias relativos ao período em que o interessado esteve vinculado à CLT. Ante todo o exposto, tal averbação pode ser considerada correta.
16.	Em relação ao período em que o interessado esteve vinculado ao regime estatutário (8 anos, 1 mês e 1 dia) , esta Corte de Contas esclareceu no Acórdão 2.008/2006 a inviabilidade jurídica da contagem de tempo de serviço prestado sob condições insalubres de forma ponderada, pois, nesse caso, haveria a necessidade de edição de lei complementar que regulamentasse o artigo 40, § 4º, da Constituição Federal, para definir os critérios e requisitos para a concessão de aposentadoria especial, o que não ocorreu até a presente data. Acrescente-se que o entendimento do STF era de que se tratava de norma de eficácia limitada, dependendo, para sua plena eficácia, de lei complementar que iria regulamentá-la. Nesse sentido: RE-AgR 428511/DF, Relator: Min. SEPÚLVIDA PERTENCE, Julgamento: 14/02/2006, Órgão Julgador: Primeira Turma e MI 462/MG. Relator: Min. MOREIRA ALVES, Julgamento: 06/09/1995, Órgão Julgador: Tribunal Pleno.
17.	O interessado obteve a contagem diferenciada de tempo em decorrência de atividades laborais exercidas em condições especiais passíveis de prejudicar a saúde ou a integridade física após o advento da Lei 8.112/1990, com fundamento em Mandado de Injunção.
18.	Por intermédio de decisões judiciais, o Supremo Tribunal Federal – STF concedeu as ordens injuncionais, para reconhecer a mora do Poder Público quanto à edição da lei que disciplina o artigo 40, § 4º, inciso III, da Constituição Federal, garantindo aos filiados das entidades sindicais o direito de ter seus pedidos de aposentadoria especial analisados pela autoridade administrativa competente à luz do artigo 57 da lei nº 8.213/1991.
19.	Resolvendo a questão da mora legislativa quanto ao disposto do artigo 40, § 4º, inciso III, da Constituição Federal, recentemente o STF editou a Súmula Vinculante 33, onde foi suprida a lacuna deixada pelo Poder Público relativa à edição da lei complementar que regulamenta o supramencionado dispositivo constitucional.
20.	Então, com a edição da Súmula Vinculante 33, aplica-se ao servidor público, no que couber, as regras do regime geral da previdência social sobre aposentadoria especial de que trata o artigo 40, § 4º, inciso III, da Constituição Federal, até a edição de lei complementar específica.
21.	Assim, o argumento de que não há edição de lei complementar que regulamente o artigo 40, § 4º, inciso III, da Constituição Federal, para se aceitar o deferimento de aposentadoria especial não mais se sustenta, haja vista a edição da Súmula Vinculante 33 do STF.
22.	É preciso esclarecer que os Mandados de Injunção e a Súmula Vinculante 33 reconhecem a omissão legislativa do artigo 40, § 4º, inciso III, da Constituição Federal. Assim, para as aposentadorias estatutárias especiais deferidas com base nesse fundamento, deverão ser observados os mesmos critérios para as aposentadorias especiais deferidas àqueles vinculados ao regime geral de previdência social, nos termos do artigo 57 da Lei nº 8.213/1991.
23.	Esclareça-se que o ex-servidor aposentou por invalidez com proventos proporcionais ao tempo de serviço. Portanto, não se trata da aposentadoria especial referida no artigo 40, § 4º, inciso III, da Constituição Federal, como está regulamentada pelos mandados de injunção e Súmula Vinculante 33.
24.	No presente caso, o órgão de origem utilizou critérios de contagem ponderada de tempo de serviço para uma aposentadoria que utilizou fundamento diverso daquele amparado pela Súmula Vinculante 33 e a ordem injuncional deferida para o interessado.
25.	Assim, entende-se que foi indevida a averbação de contagem ponderada de tempo de serviço prestado em condições insalubres, haja vista que o interessado não se aposentou com fundamento no artigo 40, § 4º, inciso III, da Constituição Federal.
26.	O próprio STF já decidiu que a concessão de aposentadoria especial prevista no art. 40, § 4º da Constituição Federal, não garante a contagem ponderada de tempo de serviço diferenciada ao servidor público, mas tão somente o efetivo gozo da aposentadoria especial:
Conversão de tempo especial em comum e Súmula Vinculante 33
‘Saliente-se, ademais, que a Súmula Vinculante 33 apenas garantiu aos servidores públicos o direito de aposentadoria especial, mas não a conversão do tempo de serviço especial em comum. Confira-se a redação do enunciado: (...) 
De fato, o Supremo Tribunal Federal, por reiteradas vezes, em sede de mandado de injunção (em que se firmou o entendimento consubstanciado na Súmula Vinculante 33) , se pronunciou acerca da ilegitimidade da utilização dessa via processual com o fim de se obter desde logo a contagem diferenciada de tempo de serviço para servidores públicos.’ ARE 793.144 ED-segundos, Relator Ministro Teori Zavascki, Segunda Turma, julgamento em 30.9.2014, DJe de 13.10.2014.
Mandado de injunção e contagem diferenciada de tempo
‘Com efeito, a jurisprudência dessa Corte assentou o não cabimento de mandado de injunção que visa a contagem diferenciada e posterior averbação de tempo do serviço prestado em condições especiais, uma vez que não há previsão constitucional da referida contagem.’ MI 1.278 AgR, Relator Ministro Gilmar Mendes, Tribunal Pleno, julgamento em 30.4.2014, DJe de 19.5.2014.
27.	Diante disso, entende-se que foi indevida a averbação de tempo insalubre do interessado após o advento da Lei 8.112/1990. Todavia, no que concerne ao período averbado de tempo insalubre antes da edição dessa lei, entende-se que o interessado pode efetivar a contagem ponderada, haja vista estar amparado pelo Acórdão 2008/2006-TCU-Plenário.
28.	No entanto, mesmo em face à exclusão do tempo insalubre impugnado (após o advento da Lei 8.112/1990) , informa-se que o interessado deve continuar aposentado, tendo em vista a invalidez do ex-servidor. Cabe, todavia, proporcionalizar os proventos do interessado para a razão de 27/35 avos (35 anos, 4 meses e 25 dias de tempo de serviço total menos 8 anos, 1 mês e 1 dia de tempo insalubre no regime estatutário) .
29.	Assim, o ato ora em comento deve ser considerado ilegal, com negativa de registro. 
CONCLUSÃO
30.	Diante do exposto, cabe proposta de ilegalidade e recusa de registro do ato, nos termos do art. 260, § 1º, do Regimento Interno do TCU.
31.	Na forma dos arts. 262, caput, do Regimento Interno do TCU, cabe, ainda, proposta de determinar à Universidade Federal do Rio de Janeiro que, no prazo de quinze dias, faça cessar os pagamentos decorrentes do ato impugnado.
32.	Quanto aos valores indevidos já pagos, sua percepção de boa-fé fundamenta a aplicação do Enunciado 106 da Súmula da Jurisprudência do TCU, dispensando-se a devolução.
PROPOSTA DE ENCAMINHAMENTO
33.	Ante o exposto, propõe-se, nos termos dos arts. 71, inciso III, da Constituição Federal, 1º, inciso V, e 39, inciso II, da Lei 8.443/1992 e 260, § 1º, do Regimento Interno do Tribunal de Contas da União (TCU) :
	a) considerar ilegal e recusar registro ao ato inicial de concessão de aposentadoria a David Jose de Salles Moraes (CPF: XXX.687.767-XX) ;
	b) dispensar a devolução dos valores indevidamente recebidos até a data da ciência pela Universidade Federal do Rio de Janeiro do acórdão que vier a ser proferido, com base no Enunciado 106 da Súmula da Jurisprudência do TCU;
	c) esclarecer ao interessado que, no caso de não provimento de recurso eventualmente interposto junto ao TCU, deverão ser repostos os valores recebidos após a ciência do acórdão;
	d) determinar à Universidade Federal do Rio de Janeiro que:
	d.1) faça cessar os pagamentos decorrentes do ato impugnado, comunicando ao TCU, no prazo de quinze dias, as providências adotadas, nos termos dos arts. 45 da Lei 8.443/1992, 262, caput, do Regimento Interno do TCU;
	d.2) informe ao interessado o teor do acórdão que vier a ser proferido encaminhando ao TCU, no prazo de trinta dias, comprovante da data de ciência pelo interessado;
	d.3) emita novo ato de concessão, livre das irregularidades apontadas, incluindo a proporcionalização dos proventos do inativo à razão de 27/35 avos.”
	É o relatório.

não há.

Procuradora-geral Cristina Machado da Costa e Silva.

APOSENTADORIA. CÔMPUTO MAJORADO DE TEMPO DE SERVIÇO EXERCIDO SOB CONDIÇÕES ESPECIAIS APÓS A VIGÊNCIA DA LEI 8.112/1990 PARA FINS DE APOSENTADORIA COMUM. ILEGALIDADE. DETERMINAÇÕES.

APOSENTADORIA (APOS)

Secretaria de Fiscalização de Pessoal - Sefip.

Está em exame o ato de concessão de aposentadoria a David José de Salles Moraes, ex-servidor da Universidade Federal do Rio de Janeiro.
 2.	A Secretaria de Fiscalização de Pessoal - Sefip propôs, inicialmente, a ilegalidade do ato, em razão do pagamento de vantagem relativa a decisão judicial que concedeu reajuste de 3,17%, referente à perda remuneratória decorrente de aplicação errônea dos critérios de reajuste previstos nos arts. 28 e 29 da Lei 8.880/1994, e de vantagem relativa a decisão judicial que concedeu reajuste de 28,86%, no tocante à diferença entre o reajuste de remuneração concedido aos referidos servidores e aquele concedido, na mesma ocasião, aos servidores militares por meio da Lei 8.622/1993. 
3.	O Ministério Público junto ao TCU - MPTCU, entretanto, opinou pela realização de diligência à UFRJ para que fosse esclarecida a contagem de 8 anos, 1 mês e 1 dia a título de tempo insalubre averbado com base em mandado de injunção; a proposta foi acolhida por mim por meio do despacho à peça 6.
4.	Após realizar as devidas diligências e a oitiva do interessado, que não compareceu aos autos, a unidade técnica verificou que o seu contracheque atual apresenta apenas a rubrica relativa ao reajuste de 3,17%.
5.	Diante da vantagem considerada indevida, a unidade técnica propôs, com anuência da Procuradoria, que o ato fosse considerado ilegal, com negativa de seu registro.
6.	Endosso a manifestação da Sefip e do Parquet, cujos fundamentos adoto como razões de decidir.
7.	Está consolidado neste Tribunal o entendimento de que é possível a contagem ponderada de tempo de serviço prestado em atividades consideradas de risco, perigosas ou insalubres por servidor que exerceu essas atividades, sob o regime celetista, em período anterior à vigência da Lei 8.112/1990. Para tanto, o TCU admite a averbação do tempo majorado no exercício de cargos cujas atribuições envolvam risco para a higidez física do profissional, como no caso de médico, odontólogo e enfermeiro, por exemplo. Fora dessas situações, esta Corte exige a apresentação de certidão emitida pelo INSS ou, alternativamente, de laudo oficial que comprove a existência desse risco ou a presença de agentes nocivos à saúde no local de trabalho.
8.	No ato que ora se analisa, o ex-servidor ocupou o cargo de Auxiliar de Enfermagem, em que se vislumbra a condição de insalubridade, com contagem ponderada de períodos anteriores e posteriores à vigência da Lei 8.112/1990. A averbação do período anterior (1 ano e 26 dias) está de acordo com a jurisprudência do TCU. Quanto à contagem ponderada dos períodos posteriores ao advento da referida lei (8 anos, 1 mês e 1 dia) , todavia, está ela em dissonância com a jurisprudência deste Tribunal e do Poder Judiciário.
9.	A jurisprudência apregoa que: (i) o direito exequível pela via do mandado de injunção apreciado pelo Supremo Tribunal Federal é a concessão de aposentadoria especial (art. 40, § 4º, da Constituição de 1988)  a servidores públicos portadores de deficiência ou que laborem em condições perigosas, penosas ou insalubres, mediante aplicação analógica do caput do art. 57 da Lei 8.213/1991; (ii) tal direito não se confunde com o aproveitamento majorado de tempo de serviço prestado sob condições especiais para fins de aposentadoria comum. 
10.	No caso em exame, o ex-servidor se aposentou por invalidez com proventos proporcionais ao tempo de serviço. Portanto, não se trata da aposentadoria especial referida no artigo 40, § 4º, inciso III, da Constituição Federal, regulamentada por mandados de injunção e pela Súmula Vinculante 33 do STF.
11.	Considerando que o interessado não se aposentou com fundamento no artigo 40, § 4º, inciso III, da Constituição Federal, considero indevida a averbação de contagem ponderada de tempo de serviço prestado em condições insalubres após o advento da Lei 8.112/1990.
12. 	Desse modo, impõe-se considerar ilegal o ato de aposentadoria em tela e determinar à Universidade Federal do Rio de Janeiro que cesse pagamentos indevidos.
13.	Diante da invalidez do ex-servidor, o interessado deverá continuar aposentado, cabendo à unidade jurisdicionada emitir novo ato, livre da irregularidade constatada, com ajuste na proporção dos seus proventos para a razão de 27/35 avos (35 anos, 4 meses e 25 dias de tempo de serviço total menos 8 anos, 1 mês e 1 dia de tempo insalubre no regime estatutário) .
14. 	Em relação aos valores já pagos, sua percepção de boa-fé permite a aplicação da Súmula TCU 106 e a dispensa da respectiva devolução.
15. 	Registro, por fim, que o ato foi recebido no TCU há menos de cinco anos, o que dispensa a instauração do contraditório, conforme entendimento estabelecido no Acórdão 587/2011-TCU-Plenário.
	Ante o exposto, ao acolher os pareceres emitidos nos autos, VOTO por que o Tribunal adote a minuta de acórdão que submeto à consideração deste Colegiado.
TCU, Sala das Sessões Ministro Luciano Brandão Alves de Souza, em 28 de janeiro de 2020.
ANA ARRAES 
Relatora